臺灣板橋地方法院刑事判決
公　訴　人　臺灣板橋地方法院檢察署檢察官
被　　　告　雷清河
上列被告因公共危險案件，經檢察官聲請以簡易判決處刑（99年
度偵字第18275 號），本院認不宜得以簡易判決處刑，改依通常
程序審理，並判決如下：
    主  文
雷清河無罪。
    理  由
一、聲請簡易判決處刑意旨略以：被告雷清河明知服用感冒糖漿
    將引起嗜睡之副作用，而無法安全駕駛動力交通工具，仍於
    民國99年5 月16日13時許，在臺北縣樹林市（現改制為新北
    市樹林區，下同）大成路21號15樓住處，飲用感冒糖漿達不
    能安全駕駛之程度後，駕駛車牌號碼5T-5360 號自用小客車
    搭載被害人鄭琳諺、王子睿與鄭柏成，於99年5 月16日13時
    45分許沿臺北縣樹林市○○路往樹林市方向行駛，行經臺北
    縣樹林市○○路與學勤路口，本應注意車前狀況，隨時採取
    必要之措施，依當時情形並無不能注意之情形，竟疏未注意
    ；適被害人朱帝穎騎乘車牌號碼008-EZJ 號重型機車行至該
    路口，亦應注意轉彎車應禮讓直行車先行，依當時情況復無
    不能注意之情形，竟疏未注意而貿然左轉，兩車發生碰撞，
    朱帝穎因而人車倒地，受有左鎖骨骨折之傷害；雷清河則因
    受與朱帝穎車輛碰撞之驚嚇與前揭感冒糖漿之影響，本應注
    意不得駛入對向車道，依當時狀況復無不能注意之情形，竟
    疏未注意駛入對向車道，撞擊由被害人詹有城所騎乘之車牌
    號碼520-CEU 號重型機車，致詹有城因而受有右膝及背部挫
    傷之傷害；該自用小客車繼而衝撞路邊燈桿，致雷清河因而
    受有頸部擦傷、胸壁挫傷之傷害；鄭琳諺因而受有頸部挫傷
    、腰痛、胸壁挫傷、右足一度燙傷之傷害；鄭柏成因而受有
    頭部及臉部多處挫傷、嘴唇多處撕裂傷之傷害；王子睿因而
    受有臉部挫傷併擦傷、左小腿多處挫傷併擦傷、舌頭撕裂傷
    等傷害；詹有城則因而受有右膝及背部挫傷之傷害（雷清河
    、朱帝穎涉犯過失傷害罪嫌部分，另經本院以簡易程序審結
    ）。因認被告雷清河涉犯刑法第185 條之3 公共危險罪嫌等
    語。
二、按犯罪事實應依證據認定之，無證據不得認定犯罪事實；不
    能證明被告犯罪者，應諭知無罪之判決，刑事訴訟法第154
    條第2 項、第301 條第1 項分別定有明文。又所謂認定犯罪
    事實之證據，係指足以認定被告確有犯罪行為之積極證據而
    言，如未發現相當證據，或證據不足以證明，自不能以推測
    或擬制之方法，以為裁判基礎。又認定不利於被告之事實，
    需依積極證據，茍積極證據不足為不利於被告事實之認定時
    ，即應為有利於被告之認定，更不必有何有利之證據。次按
    刑事訴訟上證明之資料，無論其為直接證據或間接證據，均
    須達於通常一般人均不致於有所懷疑，而得確信其為真實之
    程度，始得據為有罪之認定，若其關於被告是否犯罪之證明
    未能達此程度，而有合理性懷疑之存在，致使無從形成有罪
    之確信，根據「罪證有疑，利於被告」之證據法則，即不得
    遽為不利被告之認定，其以情況證據（即間接證據）斷罪時
    ，尤須基於該證據在直接關係上所可證明之他項情況事實，
    本乎推理作用足以確證被告有罪，方為合法，不得徒憑主觀
    上之推想，將一般經驗上有利被告之其他合理情況逕予排除
    ，最高法院著有76年台上字第4986號、32年度上字67號判例
    要旨可資參照。
三、按被告以外之人於審判外之言詞或書面陳述，除法律有規定
    者外，不得作為證據。又被告以外之人於審判外之陳述，雖
    不符前4 條之規定，而經當事人於審判程序同意作為證據，
    法院審酌該言詞陳述或書面陳述作成時之情況，認為適當者
    ，亦得為證據；當事人、代理人或辯護人於法院調查證據時
    ，知有第159 條第1 項不得為證據之情形，而未於言詞辯論
    終結前聲明異議者，視為有前項同意，刑事訴訟法第159 條
    第1 項、第159 條之5 定有明文。本案當事人對於下列各項
    證據方法，於本院審理期日均未爭執其證據能力，本院審酌
    其作成時之情況，認為並無不適當之情事，均得作為證據，
    合先敘明。
四、本件公訴人認被告雷清河涉犯上開公共危險罪嫌，無非係以
    被告於警詢、偵查中供承於駕車前曾服用感冒糖漿「明通治
    痛單液」及「黑松零度暢飲」，且被告駕駛車牌號碼5T-536
    0 號自用小客車行經臺北縣樹林市○○路與學勤路口時，與
    被害人朱帝穎騎乘之車牌號碼008-EZJ 號重型機車發生擦撞
    ，復駛入對向車道與被害人詹有城騎乘之車牌號碼520-CEU
    號重型機車發生擦撞，再撞擊路邊燈桿，造成被告及被害人
    朱帝穎、詹有城、鄭琳諺、鄭柏成、王子睿等人均受有傷害
    等事實，有上開證人即被害人之證述、證人即現場目擊者林
    敏輝之證述、道路交通事故調查報告表、道路交通事故調查
    報告表（一）、（二）、財團法人恩主公醫院乙種診斷證明
    書5 份、亞東紀念醫院診斷證明書（乙種）1 份、臺灣省臺
    北縣區車輛行車事故鑑定委員會99年8 月6 日北縣鑑字第09
    90761 號鑑定意見書1 份、車禍現場監視錄影光碟1 片、現
    場及車損照片30張、網路查詢感冒藥造成嗜睡現象之網頁資
    料2 份等為其主要論據，而認被告顯已陷於不能安全駕駛之
    狀態。
五、訊據被告雷清河雖坦承於99年5 月16日13時駕車前，曾飲用
    感冒糖漿「明通治痛單液」及「黑松零度暢飲」，且在上述
    時地與被害人朱帝穎、詹有城騎乘之重型機車發生車禍，惟
    矢口否認有何不能安全駕駛之公共危險犯行，並辯稱：當日
    伊因偏頭痛而服用「明通治痛單液」，伊長期都有服用「明
    通治痛單液」來抒解頭痛，都沒有發生嗜睡的情形，且「明
    通治痛單液」的廣告也說飲用之後不會嗜睡，而「黑松零度
    暢飲」的廣告也說該飲料沒有酒精成分，伊認為會發生本件
    車禍與伊飲用上開飲品沒有關係，伊並非不能安全駕駛才與
    被害人朱帝穎、詹有城發生車禍等語。經查：
（一）刑法第185 條之3 所規定之不能安全駕駛罪，係以「服用
      毒品、麻醉藥品、酒類或其他相類之物，不能安全駕駛動
      力交通工具而駕駛者」為構成要件。依其立法理由之說明
      ，乃為維護交通安全，增設服用酒類或其他相類之物過量
      致意識模糊駕駛交通工具之處罰規定，以防止交通事故之
      發生，是該罪以「不能安全駕駛」為構成要件之一，故行
      為人有服用前開物品而駕駛動力交通工具之情形者，是否
      已達不能安全駕駛之程度而構成犯罪，自應就個案之具體
      情況予以衡酌，並依嚴格之證據予以證明。警察機關於取
      締酒後駕駛時，通常固以呼氣後酒精濃度數值之高低，作
      為判斷能否安全駕駛之參考，但該酒測數值之高低，僅是
      證明能否安全駕駛之證據方法之一，並非絕對且唯一之證
      據，更與該罪為抽象危險犯或具體危險犯，分屬不同之兩
      事。易言之，倘酒測數值低於參考值（每公升0.55毫克）
      ，但依其他證據足以證明不能安全駕駛者，仍應成立本罪
      ，反之則否。審理事實之法院，自應綜合全部卷證資料，
      以為判斷之依據，不能單憑酒測數值，作為唯一之認定標
      準（最高法院98年度台非字第15號判決意旨參照）。
（二）再飲酒後吐氣所含酒精濃度須達若干，將導致不能安全駕
      駛汽車，醫學文獻上有認吐氣所含酒精濃度達每公升0.25
      毫克者，有輕度協調功能降低之現象；每公升達0.5 毫克
      者，有反應較慢、感覺減低、影響駕駛之現象；每公升達
      0.75毫克者，有思考改變、個性行為改變之現象；每公升
      達1.0 毫克者，有步態不穩、噁心想吐、精神混惑不清晰
      之現象；每公升達1.5 毫克者，有說話不清楚、感覺喪失
      、視力模糊等現象；每公升達2.0 毫克者，有體溫降低、
      血糖降低、肌肉控制差、癲癇發作等現象；每公升達3.5
      毫克者，有神智不清、反射減低、呼吸抑制等現象（行政
      院國軍退除役官兵輔導委員會臺北榮民總醫院88年8 月5
      日（88）北總內字第26868 號函及對照表可資參照）。另
      參考德國、美國關於服用酒類，不能安全駕駛交通動力工
      具之認定標準，對於酒精濃度呼氣已達每公升0.55毫克或
      血液濃度達0.11％以上，肇事率為一般正常人之10倍，認
      為已達「不能安全駕駛」之標準，此亦有法務部88年5 月
      18日（88）法檢字第001669號函文可佐。又依法務部法醫
      研究所「酒精、藥物測試與交通事故調查」第21頁所載，
      一般人在正常酒精代謝呈線性代謝模式，即每小時血液中
      乙醇酒精代謝約0.01％至0.015 ％（W/V ），以在正常人
      血液中乙醇酒精濃度為呼氣中之2100倍，則正常人每小時
      之呼氣酒精濃度約減少每公升0.048 毫克至每公升0.071
      毫克。而徵諸本案，被告雷清河於99年5 月16日13時許飲
      用「明通治痛單液」及「黑松零度暢飲」後，駕駛自用小
      客車自其位於臺北縣樹林市○○路21號15樓住處出發，於
      同日13時45分在臺北縣樹林市○○路與學勤路口與被害人
      朱帝穎騎乘之重型機車發生擦撞，再駕車駛入對向車道，
      與被害人詹有城騎乘之重型機車發生碰撞，並撞擊路旁燈
      桿等情，有前揭公訴人提出之證據可證，而員警於同日14
      時47分許對被告為呼氣酒精濃度測試，測得被告呼氣酒精
      濃度為每公升0.04毫克，此有臺北縣政府警察局樹林分局
      道路交通事故當事人酒精測定紀錄表在卷可參，故被告開
      始駕車至為警檢測呼氣酒精濃度之時間，約已經過1 小時
      又45分鐘，依上述代謝速度換算，則被告於99年5 月16日
      13時許駕車當時，其呼氣中所含酒精濃度約為每公升0.12
      4 毫克至每公升0.16425 毫克之間，與首揭客觀不能安全
      駕駛動力交通工具之認定標準所示之「呼氣所含酒精濃度
      達每公升0.25毫克者，有輕度協調功能降低之程度」仍有
      相當之差距，則是否因被告呼氣酒精濃度為每公升0.04毫
      克，即得推認其已達「不能安全駕駛交通動力工具」之程
      度，自有可疑。
（三）再刑法第185 條之3 係88年4 月21日新增之條文，因鑑於
      經濟之發展、生活之改善、動力交通工具迅速增加，更因
      相互爭先，致造成超車速與流量擁擠，導致車輛肇事者日
      益增多，尤以服用毒品、麻醉藥品、酒類或其他相類之物
      致意識不清者，更易肇事，因之有本條之增訂。至本條所
      指之「其他相類之物」，乃為概括之規定，即類似本條所
      例舉之「毒品、麻醉藥品、酒類」具有上述亢奮神經之物
      。因服用毒品、麻醉藥品或酒類，服用人陷於精神異常或
      意識力、判斷力降低，對猝發事故，無法為立即、適當之
      反應，達到不能為安全駕駛之程度，為預防性之抽象危險
      罪。是以，本條所指之「其他相類之物」，在性質上自應
      與上開毒品、麻醉藥品或酒類相同。惟本件被告雷清河係
      因偏頭痛而服用「明通治痛單液」，該項成藥係用以緩解
      感冒之各種症狀使用，有明通化學製藥股份有限公司100
      年7 月25日明通字第1000725001號函暨所附之「明通治痛
      單液」包裝盒、仿單說明書等在卷可稽，自非刑法第185
      條之3 所指之「毒品、麻醉藥品、酒類」，亦與上開所例
      舉之會對神經產生亢奮之物品性質上不同，從而，即非該
      條所指「其他相類之物」，至為明確。
（四）再觀諸上開函文所附之「明通治痛單液」包裝盒及仿單說
      明書之「注意事項欄」第6 點、「警語欄」第10點雖分別
      載有「不得併服含酒精飲料。」、「本藥含抗組織胺類成
      分，應注意下列事項：服用本藥後，可能引起嗜睡現象，
      駕車或操作危險器械時要小心。不要飲用含酒精之飲料，
      亦不要服用安眠藥、鎮定劑之類的藥品。」等文字，且行
      政院衛生署食品藥物管理局100 年5 月17日FDA 藥字第10
      00008959號函亦表示「明通治痛單液」之成分可能引起嗜
      睡現象等語，堪認人體服用「明通治痛單液」後確實可能
      引起嗜睡現象無疑。惟個人身體對於藥物成分之吸收程度
      及該藥物成分對身體造成之影響，實因人而異，上開警語
      係為提醒服用成藥者於不瞭解己身對該藥物之反應時，應
      避免併服含酒精飲料且應小心駕車或操作危險器械，以策
      安全，非謂所有人一經服用「明通治痛單液」或併服酒精
      飲料後，均一定會引起嗜睡現象，則被告駕駛自用小客車
      行駛於道路上時，是否已因飲用「明通治痛單液」而引起
      嗜睡現象，致呈現不能安全駕駛動力交通工具之狀態，仍
      須視當時具體情狀認定之。查本件車禍發生之原因，係被
      害人朱帝穎「駕駛普通重型機車，路邊起駛左轉未讓直行
      來車先行，引發連環交通事故」為肇事主因，被告則有「
      駕駛自用小客車，未注意車前狀況」之肇事次因，有臺灣
      省臺北縣區車輛行車事故鑑定委員會99年8 月6 日北縣鑑
      字第990761號鑑定意見書1 份在卷可稽；另觀諸本件偵查
      中當庭播放車禍現場路口監視畫面顯示，被害人朱帝穎騎
      乘機車欲左轉至學勤路左轉時，被告駕駛之自用小客車亦
      行駛至該路口，2 車發生擦撞等情，有99年8 月11日偵查
      筆錄1 份在卷可佐，足認本件車禍與一般車禍情節無異，
      難認被告係因飲用「明通治痛單液」及「黑松零度暢飲」
      後產生嗜睡現象，達到不能安全駕駛動力交通工具之程度
      而肇事。此外，被告車輛與被害人朱帝穎騎乘之機車發生
      擦撞後，被告車輛繼續駛入對向車道與被害人詹有城騎乘
      之機車發生碰撞，再撞擊路旁燈桿，而造成被害人詹有城
      及被告車上乘客均受傷等情，業據被告自承在卷，並有被
      害人等人之證述、現場及車損照片、診斷證明書等在卷足
      憑，堪信為真實；另當日接獲報案前往車禍現場處理，並
      至醫院對被告進行呼氣酒精濃度檢測之員警蔡承祥於偵查
      中亦證稱：「…當時他（即被告）精神狀況不好，但對答
      還算清醒，至於精神狀況不好是因為車禍還是喝酒，我無
      法判斷，他身上有輕微的酒味，但並沒有呈現服用酒類的
      特徵…且因為他人已經在醫院且又受傷，所以無法對他做
      酒測的各類檢測，會移送是因為他的酒測值為0.04mg/l，
      並無其他佐證。」等語，而一般人於車輛行進間與其他車
      輛發生擦撞肇事後，一時未能明瞭發生何事或因驚嚇過度
      而愣於當場，甚至為求閃避而將車輛方向盤打往對向車道
      ，均與常情無違，殊難僅因被告駕車發生車禍後，一時未
      能積極處理以降低傷害及員警至醫院時被告有精神狀況不
      佳之情狀，即遽認其於行為時已達不能安全駕駛之程度。
（五）綜上所述，被告當時所服用之「明通治痛單液」，並非刑
      法第185 條之3 所指「其他相類之物」；再被告固可能於
      駕車前飲用含酒精類之飲料，惟其經警測得之呼氣中酒精
      濃度僅有每公升0.04毫克，亦不符道路交通安全規則第11
      4 條第2 款規定不得駕車之情形，或客觀不能安全駕駛動
      力交通工具認定標準所示之呼氣所含酒精濃度達每公升0.
      25 毫 克者，有輕度協調功能降低之程度，是被告辯稱其
      無不能安全駕駛之情況，應屬真實可信。從而公訴人指出
      之證明方法，僅得證明被告有飲用「明通治痛單液」及「
      黑松零度暢飲」後駕駛車輛及被告駕車有注意義務之違反
      而肇事使人受傷之情，惟無法證明其因服用上開飲品而達
      「不能安全駕駛動力交通工具」之程度，自難以刑法第
      185 條之3 之公共危險罪相繩；此外，復查無其他積極證
      據，足資證明被告有公訴人所指前揭犯行，依「罪證有疑
      ，利於被告」之法則，被告涉犯公共危險犯行部分，乃屬
      不能證明，自應為被告無罪之諭知。
據上論斷，依刑事訴訟法第452條、第301條第1項，判決如主文
。
本件經檢察官林修平到庭執行職務。
中    華    民    國    100   年    8     月    31    日
                  交通法庭  審判長法  官  曾 淑 娟
                                  法  官  黃 苙 荌
                                  法  官  劉 凱 寧
上列正本證明與原本無異。
如不服本判決，應於判決送達後10日內敘明上訴理由，向本院提
出上訴狀 (應附繕本) ，上訴於臺灣高等法院。其未敘述上訴理
由者，應於上訴期間屆滿後20日內向本院補提理由書「切勿逕送
上級法院」。
                                  書記官  陳 淑 婷
中    華    民    國   100    年    9     月    1     日